【裁判字號】    89,上易,1168
【裁判日期】    890721
【裁判案由】    詐欺
【裁判全文】
臺灣高等法院刑事判決                          八十九年度上易字第一一六八號
    上  訴  人
    即  被  告  丁○○
    選任辯護人  許進德
                陳凱平
右上訴人因詐欺等案件，不服臺灣板橋地方法院八十八年度訴字第九六○號，中華民
國八十九年一月十八日第一審判決（起訴案號：臺灣板橋地方法院檢察署八十七年度
偵緝字第一八三號、八十七年度偵字第一九三六一號、第二七一五一號）提起上訴，
本院判決如左：
    主  文
原判決撤銷。
丁○○意圖為自己不法之所有，以詐術使人將本人之物交付，處有期徒刑拾月。
    事  實
一、丁○○明知其積欠多人債務，財務困難已無支付會款能力，竟意圖為自己不法之
    所有，於民國八十五年九月二十五日，在臺北縣板橋市○○路十一號三樓，自任
    會首召集民間互助會，每會新台幣（下同）三萬元，連同會首共二十五會，每月
    二十五日在上址開標，致庚○○等會員陷於錯誤而分別入會，並先後按期交付會
    款。嗣於八十六年七月二十五日第十次開標後即宣布停標倒會，庚○○等會員始
    知受騙，致活會會員庚○○受有五十五萬五千元（參加二會）、蔡芳藏、巫美玲
    （以王月春之名義參加，互助會單則誤載為王來春）、甲○○、戊○○、邱麗鈴
    、陳雪霞、乙○○、丙○○、己○○、辛○○、蕭玉雲、薛德春等人各受有二十
    七萬七千五百元之損失，合計詐騙金額三百八十八萬五千元。
二、案經告訴人庚○○、甲○○、戊○○、邱麗鈴、乙○○、丙○○、己○○、辛○○訴請台灣板橋地方法院檢察署檢察官偵查起訴。
    理  由
一、訊據被告丁○○對於邀集告訴人庚○○等成立民間互助會，並於八十六年七月二
    十五日倒會之事實供認不諱，惟矢口否認有何詐欺之犯行，初則辯稱：被告於八
    十六年八月二十五日通知會員因人在南部趕不回來，互助會停標一次，會員謠傳
    被告跑了，因此倒會；嗣又辯稱：被告所召集之互助會中，因有數名會員與被告
    有債權債務關係，以會錢折抵欠款，致被告無法再經營，情非得已始停標云云。
    經查：
（一）被告於八十五年九月二十五日邀集庚○○等人，成立民間互助會，每會三萬元
      ，連同會首共計二十五會，嗣依序於八十五年十月二十五日郭仁種以四千九百
      元得標、八十五年十一月二十五日巫二軒以五千二百元得標、八十五年十二月
      二十五日被告以巫相在名義以五千一百元得標、八十六年一月二十五日壬○○
      以五千一百元得標、八十六年二月二十五日陳婉華以五千二百元得標、八十六
      年三月二十五日巫美玲以五千四百元得標、八十六年四月二十五日劉正利以五
      千五百元得標、八十六年五月二十五日陳招治以陳清發名義以五千六百元得標
      、八十六年六月二十五日陳注明以五千二百元得標、八十六年七月二十五日蔡
      防守以五千三百元得標，此後被告即宣布停標，以上事實業經告訴人庚○○、
      甲○○、戊○○、邱麗鈴、乙○○、丙○○、己○○、辛○○等人指訴綦詳，
      並有互助會單一紙附卷可稽。
（二）被告在召集互助會前，經濟情形即欠佳，不但遭他人倒債，且積欠多人債務，
      而於互助會進行期間，又陸續向他人借款，其遭他人倒債部分，業據被告於偵
      查中供稱遭廖正東倒債二百九十五萬二千五百元，遭黃文良、陳春梅夫妻倒債
      一百零四萬元，並提出支票影本七紙、本票影本三紙、台灣台中地方法院民事
      執行處分配表影本一件為證。觀諸上開支票及本票，其票載發票日及到期日均
      在八十五年二月至六月間，亦即在被告成立互助會前不久。被告雖就此辯稱以
      上債務為廖正東及黃文良、陳春梅前所積欠，因到期還不出錢，其鑑於彼此均
      為朋友，而暫允寬限，且當時其經濟尚好，故准予延期償還云云，然由上述事
      實可徵其於召集互助會之初，確已有遭人倒債數百萬元之事實。
（三）被告於互助會成立之初及其後陸續向他人借款，關此證人壬○○稱被告自八十
      四年至八十六年間陸續向其借用三百多萬元，迄今未償還（見原審卷第一六○
      頁、本院八十九年六月一日訊問筆錄）；證人即被告之妹陳婉華稱被告於八十
      五年底向其借款約一百六十萬元，從借款的第二個月起每月扣一萬元（見原審
      卷第一七九頁）；證人郭仁種稱被告於召集互助會後，曾向其借一百萬元，每
      月利息一萬元，以會錢抵利息（見原審卷第二二二頁反面）；證人巫美玲稱在
      跟會之前，被告有向其借一百五十萬元，利息每月一萬元，在互助會期間，如
      被告手頭較寬，便以會錢抵利息（見原審卷第二三○至二三一頁）；證人陳注
      明稱八十六年三月間，被告共向其借款七十萬元，第一次借三十萬元，第二次
      借四十萬元，並提出支票影本二紙為憑（見原審卷第二○九頁及第一七四頁）
      ，足見被告於邀集互助會前後，亦陸續負債數百萬元。雖其辯稱積欠壬○○部
      分，於八十五年九月起會時，僅有約五十萬元，其餘款項為日後陸續所借，並
      非於召集互助會初即已積欠壬○○達三百萬元，又對於陳婉華及巫美玲部分亦
      為成立互助會後始借款等情。然其於成立互助會之前確有借款事實，於成立互
      助會之後，因債務處理及支付款項需要，更陸續借款，雖互助會本身具有鳩集
      資金以為週轉的功能，但以被告上述借款情形而論，其召集互助會自任會首縱
      於正常運作下，亦不足資應其龐大之金錢需求。由其大量款項需求以觀，於召
      集互助會之初，既已有積欠他人款項及為他人倒債不見回收之情形，該時復有
      其他款項待付（詳見後述），則財務陷於困境而終致倒會應為其邀集互助會時
      已可查知之事實。其請求再次傳訊證人陳婉華、巫美玲，因其等關於借款情形
      之證述已明，本院依其等供述認定如上，核無再予傳訊之必要。
（四）被告又稱其陸續向他人之借款係用來整理房屋、為子辦理喜事及繳交房屋貸款
      ，其八十四年六月間，以五百六十萬元購買板橋市○○○路一○○巷九號一樓
      房屋，向台北國際商業銀行光復分行貸款四百萬元；於八十四年八月間，以妻
      巫金嬌名義購買板橋市○○路十一號三樓房屋，向同銀行貸款五百三十萬元，
      分別於八十六年六月及七月間無力繳納利息遭拍賣，並提出銀行存摺及其子結
      婚之剪報資料影本。又林文卿、林永輝及丁秋明於八十四、五年間經由被告代
      為經手辦理借款，向互助會會員邱麗鈴調錢共二百十萬元，因林文卿等人未還
      錢，其便代繳利息給邱麗鈴，亦即有時讓邱麗鈴以上述利息抵充會錢等情，且
      提出林永輝於八十四年十二月三十日設定、林文卿於八十五年二月十二日設定
      、丁秋明於八十四年十二月三十一日設定與邱麗鈴之建物及土地登謄本及銀行
      對帳表等影本為證。查被告向台北國際商業銀行光復分行抵押貸款之事實，經
      本院函查，經該行以八十九年五月二十九日北商銀光字六三號函覆在卷；其事
      後無力繳納，經該銀行請求給付，亦有臺灣臺北地方法院八十七年度訴字第三
      八九五號民事判決影本可參。而上述貸款事實，既為在被告召集互助會前即已
      存在，其需款繳納自亦在其起會之初所預定應支出款項的範圍內，此應予支出
      需求並非於召集互助會之後始忽然發生，參以前述召集互助會之始即已有欠款
      及款項未能回收之情形，復有已知應予支出例如償還貸款之款項需求，已難諉
      為係不得已停會。再被告經手他人借款，縱互助會後始有未支付利息情形，而
      偶有以利息抵充邱麗鈴會款情事，但其本身已有大量金錢需要而向外借貸，已
      如前述，即或互助會後偶有突發情形，或為倒會原因之一，但並不影響其本來
      犯意之認定；況依被告供述，僅有時以利息抵充會錢，則自八十五年底迄倒會
      間偶爾抵充，其抵充數額較諸被告需索借貸之龐大金額亦非可比，尚難執此以
      認被告倒會全係事後突發情事所致。被告聲請傳喚證人林文卿、林永輝及丁秋
      明，核無必要。
（五）綜上所述，被告於邀集互助會時已有財務上問題，猶隱瞞此項事實，意圖以會
      養債，使會員陷於錯誤而入會，事後果因財務困難而宣告倒會，致活會會員遭
      受損失，準此以觀，被告於召集民間互助會時，至少應有週轉不靈即放任倒會
      之不確定故意。前揭所辯均無足採，事證明確，其犯行堪以認定。
二、核被告所為，係犯刑法第三百三十九條第一項之詐欺取財罪。其以一詐欺行為，
    使告訴人等多數活會會員交付會款，為一行為觸犯數詐欺罪名，為想像競合犯，
    應從一重處斷。
三、原審認被告所犯罪證明確，予以論罪科刑，固非無見。惟查原判決對於被告以一
    詐欺行為使多數活會會員交付會款，未論以想像競合犯，尚有未洽。被告上訴否
    認犯罪，雖無理由，但原判決既有可議，自應由本院予以撤銷改判。爰審酌被告
    之素行尚佳及其犯罪之動機、目的、手段、詐騙金額達三百八十八萬五千元，犯
    罪後已與部分被害人達成和解，並收取部分死會會款分配與活會會員，經其提出
    匯款單同意書、處理函等影本為憑等一切情狀，量處如主文所示之刑。
四、公訴意旨另以：被告丁○○明知會員巫相在原即不願入會，嗣於繳交半期會款後
    ，即明白表示退會，並未經巫相在之同意，擅在標單上簽寫「巫相在、五千一百
    元」之字樣，偽造依民間互助會之習慣，表示巫相在以五千一百元標息標取互助
    會用意之私文書，並持之參加競標而行使，足生損害於巫相在，得標後，且使其
    他活會會員陷於錯誤，而交付扣除標金之會款，因認被告丁○○另涉有刑法第二
    百十六條、第二百二十條、第二百十條之行使偽造準私文書罪嫌云云。惟查：證
    人巫相在本院審理中結證稱「他（丁○○）原本找我參加，因為一會要三萬元，
    其沒有能力，後來他說那一個人一半，我同意參加，並繳了會頭錢一萬五千元，
    在第一標開標前我就跟他說我沒有能力繳，要退費，他就還我一萬五千元」，在
    偵查中亦證稱「當時因每會三萬元無法負擔，所以由我和被告一起以我名義跟一
    會，到第二會後無法續跟，我就將會讓給被告」（偵緝字偵查卷第六四頁），核
    與被告丁○○所辯該會係其與巫相在合夥，每人各半會，後來巫相在於八十五年
    十一月間同意將該會讓與等情節相符。查巫相在原本既與被告合資並以其名義參
    加互助會，嗣後因故要求退會，而由被告退還其所繳會款，其所屬互助會之權利
    義務則由被告受讓，嗣後被告以巫相在名義競標，應無偽造文書可言，此外，查
    無其他積極證據足資證明被告有何偽造文書犯行，其此部分犯罪自屬不能證明。
    惟公訴人認此部分與本件前揭論罪部分，具有方法結果之牽連關係，爰不另為無
    罪之諭知。
據上論斷，應依刑事訴訟法第三百六十九條第一項前段、第三百六十四條、第二百九
十九條第一項前段、刑法第三百三十九條第一項、第五十五條、罰金罰鍰提高標準條
例第一條，判決如主文。
本案經檢察官李進誠到庭執行職務。
中      華      民      國    八十九    年      七      月    二十一    日
                          臺灣高等法院刑事第十一庭
                                  審判長法  官  楊  照  男
                                        法  官  楊  炳  禎
                                        法  官  王  詠  寰
右正本證明與原本無異。
被告不得上訴。
檢察官如不服本判決應於收受送達後十日內向本院提出上訴書狀，其未敘述上訴之理
由者並得於提起上訴後十日內向本院補提理由書（均須按他造當事人之人數附繕本）
。
                                        書記官  駱  麗  君
中      華      民      國    八十九    年      七      月    二十四    日
附錄：本判決論罪科刑法條全文
刑法第三百三十九條：
意圖為自己或第三人不法之所有，以詐術使人將本人或第三人之物交付者，處五年以
下有期徒刑、拘役或科或併科一千元以下罰金。
以前項方法得財產上不法之利益或使第三人得之者亦同。
前二項之未遂犯罰之。


司法院資訊處製作；財團法人民間司法改革基金會備份。
